---
title: "SINABEF"
author: '20221970'
date: "2026-05-19"
output: html_document
---

```{r setup, include=FALSE}
knitr::opts_chunk$set(echo = TRUE)
```

# Objetivo: Este documento buscar filtrar la base SINADEF y, luego, calcular el ratio de muertes 2020/2019 por provincia. Finalmente, se respondera a la alternavis, ya sean falsas o verdaderes.

# 1. Limpiar entorno de trabajo

```{r}
# Elimina todos los objetos almacenados en memoria
rm(list = ls())
```

# 2. Fijar semilla

```{r}
# semilla para reproducibilidad
set.seed(123)
```

# 3. Cargar Tydyverse

```{r}
# Librería 
library(tidyverse)
```

# 4. Leer base de datos

```{r}
# Importa la base SINADEF
datasucia = read.csv("SINADEF_DATOS_ABIERTOS.csv")
```

# 5. Explorar variables

```{r}
# Muestra nombres de columnas
names(datasucia)
```

# 6. Filtrar años 2019 y 2020

```{r}
# Conserva únicamente registros de 2019 y 2020
datafil = datasucia %>%
  filter(ANIO %in% c(2019, 2020))
```

 #DATILLA FILTRADA
```{r}
datafil  =  datafil %>%
  select(PROVINCIA_FALLECIMIENTO, ANIO)

# Guarda este archivo reducido — es el que SÍ se sube a GitHub
# (data original pero solo con las filas y columnas necesarias)
write.csv(
  datafil,
  "SINADEF_filtrado.csv",
  row.names = FALSE
)

```


# 7. Agrupar muertes por provincia y año

```{r}
# Calcula total de muertes por provincia y año
muertes = datafil %>%
  group_by(PROVINCIA_FALLECIMIENTO, ANIO) %>%
  summarise(
    total = n(),
    .groups = "drop"
  )
```

```{r}
head(muertes)
```



# 8. Convertir años en columnas

```{r}
# Convierte los años en columnas separadas
muertes_wide = muertes %>%
  pivot_wider(
    names_from = ANIO,
    values_from = total
  )
```

# 9. Calcular ratio 2020/2019

```{r}
# Calcula ratio de muertes entre 2020 y 2019
ratio_data = muertes_wide %>%
  mutate(
    ratio = `2020` / `2019`
  )
```


```{r}
# Demostrar si hay valores NA o Inf 
sum(is.na(ratio_data$ratio)) 
sum(is.infinite(ratio_data$ratio))  
```


# 10. Seleccionar variables finales

```{r}
# Conserva únicamente provincia y ratio
final = ratio_data %>%
  select(PROVINCIA_FALLECIMIENTO, ratio)
```

# 11. Visualizar resultados

```{r}
# primeras filas de resultados
head(final)
```

# 12. Exportar archivo limpio

```{r}
# Guarda archivo final procesado
write.csv(
  final,
  "ratio_muertes_provincia_2020_2019.csv",
  row.names = FALSE
)
```


#RPTA'S --> VERDADERO O FALSO


## opcion 1: "Mientras que en Churcampa no varió la tasa de mortalidad, pero en Ocros ésta se duplicó
"

```{r alt1}
# "Churcampa debería tener ratio ≈ 1.00"
# "Ocros debería tener ratio ≈ 2.00 (duplicó)"
alt1  = final %>%
  filter(PROVINCIA_FALLECIMIENTO %in% c("CHURCAMPA", "OCROS"))

print(alt1)

# Evaluación automática de la alternativa
churcampa_ratio  =  alt1 %>% filter(PROVINCIA_FALLECIMIENTO == "CHURCAMPA") %>% pull(ratio)
ocros_ratio      = alt1 %>% filter(PROVINCIA_FALLECIMIENTO == "OCROS")     %>% pull(ratio)

cat("Churcampa ratio:", round(churcampa_ratio, 3), "\n")
cat("Ocros ratio:    ", round(ocros_ratio, 3), "\n")
cat("¿Churcampa sin variación (ratio ≈ 1)?", isTRUE(abs(churcampa_ratio - 1) < 0.05), "\n")
cat("¿Ocros se duplicó (ratio ≈ 2)?", isTRUE(abs(ocros_ratio - 2) < 0.05), "\n")
```


## opcion 2: "En 23 provincias la tasa, al menos, se duplicó"

```{r alt2}
# Hay que filtrar provincias donde el ratio es mayor o igual a 2
provincias_duplicadas = final %>%
  filter(ratio >= 2) %>%
  arrange(desc(ratio))

# Muestra cuántas provincias cumplen la condición
cat("Provincias con ratio >= 2:", nrow(provincias_duplicadas), "\n")
print(provincias_duplicadas)

# Evaluación automática
cat("¿Son exactamente 23 provincias?", nrow(provincias_duplicadas) == 23, "\n")
```

---

## Alternativa 3: "Hay una sola provincia con tasa atípica: Datem del Marañón"

```{r alt3}
# Detectamos valores atípicos usando el criterio del boxplot: 
# son atípicos los valores que superan Q3 + 1.5*IQR o están por debajo de Q1 - 1.5*IQR
Q1   = quantile(final$ratio, 0.25, na.rm = TRUE)  # primer cuartil
Q3 =  quantile(final$ratio, 0.75, na.rm = TRUE)  # tercer cuartil
IQR_val =  Q3 - Q1                                    # rango intercuartílico

# Límites para considerar un valor como atípico
limite_superior  =  Q3 + 1.5 * IQR_val
limite_inferior  =  Q1 - 1.5 * IQR_val

cat("Límite inferior:", round(limite_inferior, 3), "\n")
cat("Límite superior:", round(limite_superior, 3), "\n")

# Filtra las provincias atípicas
atipicos  = final %>%
  filter(ratio > limite_superior | ratio < limite_inferior) %>%
  arrange(desc(ratio))

cat("Número de provincias atípicas:", nrow(atipicos), "\n")
print(atipicos)

# Verifica si hay solo una y si es Datem del Marañón
cat("¿Es solo una provincia atípica?", nrow(atipicos) == 1, "\n")
if (nrow(atipicos) == 1) {
  cat("¿Es Datem del Marañón?", 
      grepl("DATEM", atipicos$PROVINCIA_FALLECIMIENTO[1], ignore.case = TRUE), "\n")
}
```
